---
title: "Entrega N°9 - Modelos de Supervivencia"
description: |
  Entrega N°9 Medición y Análisis Dimensional de Datos Políticos.
author:
  - name: Marcelo Vera Álvarez
    url: https://marceloveraalvarez.github.io/
date: 2022-11-21
output:
  distill::distill_article:
    self_contained: false
editor_options: 
  chunk_output_type: console
---

```{r setup, include=FALSE}
knitr::opts_chunk$set(echo = TRUE)
```

#### Introducción

El propósito de esta entrega es realizar un modelo de supervivencia con el fin de evaluar cuánto tiempo aguanta una democracia hasta caer en un regimen autoritario. En particular, estamos interesados en ver si los elementos institucionales característicos de modelos consensuales o mayoritarios tienen una influencia en la tasa de supervivencia de las democracias en el tiempo.

Los modelos logísticos mostraron que no existen diferencias significativas entre democracias consensuales y mayoritarias a la hora de proteger los derechos individuales y libertades de las personas. En cambio, los modelos logísticos sugieren que algunas instituciones consensuales como la autonomía de los poderes locales y la independencia del banco central tienden a incrementar las posibilidades de una democracia de alta calidad. A la luz de estos hallazgos y de la literatura sobre teoría democrática, explorarémos la hipótesis de que las instituciones mayoritarias incrementan el riesgo de quiebre democrático en un momento dado.

#### Base de Datos

Para este modelo utilizaremos la base de datos creada para la Entrega N°8 que contiene todas las observaciones país-año de V-Dem desde 1990. La razón de elegir 1990 como fecha de entrada es porque podemos ubicar en tal fecha el epicentro de la tercera ola de democratización. Nunca han existido tantas democracias, ni tan longevas como las de este período (Smith, 2005).

```{r}
library(tidyverse)
library(ggalt)
library(survival)
library(survminer)
library(stargazer)

vd <- read_csv(file = "base_democraciasV3.csv")
```

Elegir un umbral de autoritarismo es una tarea complicada. En este caso seremos exigentes, consideraré autoritario o regimen híbrido una democracia que, en un período determinado, registre valores menores a 1 en el índice de democracia liberal de V-Dem (2022). Codificaré esta variable como backslading.

```{r}
vd <- vd %>% 
  mutate(backslading = if_else(v2x_libdem < 0.6, 1, 0))
```

Una vez que tenemos un punto de partida, delimitamos la salida de las observaciones de la base como el año en que bajan del umbral de 0.5 en el índice de democracia liberal de V-Dem.

```{r}
vd_f <- vd %>%
  group_by(country_name) %>%
  filter(cumsum(backslading) <= 1) %>%
  ungroup()
```

#### Variables

Las variables relevantes para nuestro análisis son:

| variable          | descripción
|:-----------------:|------------------------------------------------------
| country_name      | Nombre del país
| cowcode           | ID del país en COW
| year              | Año
| v2x_libdem        | Índice democracia liberal V-Dem
| v2x_polyarchy     | Índice democracia electoral V-Dem
| d_bicam           | Variable Dummy que toma valor 1 para sistemas bicamerales y 0 para unicamerales
| v2jureview        | Fortaleza del órgano de revisión judicial V-Dem
| ind_plur_cso      | Índice de Estructura de las Organizaciones de la Sociedad Civil
| v2x_feduni        | Índice de independencia de gobiernos locales V-Dem
| v2x_divparctrl    | Índice de dispersión del control partidario V-Dem
| lvaw_garriga      | Índice de independencia del Banco Central
| e_gdppc           | Estimación del PIB per cápita de un país
| backslading       | Variable Dummy que toma valor 1 para niveles bajo 0.5 en el Índice Democracia Liberal V-Dem

#### Gráfico de Salida de Observaciones de la Base

Crearemos un gráfico de Gantt para registrar la salida de las observaciones de la base de datos. En nuestra base, una observación "muerta" implica que una democracia ha descendido a niveles inferiores a 0.5 en el Índice de Democracia Liberal de V-Dem. Para este registro seguiremos las indicaciones de Urdinez y Cruz (2021): no se considerarán observaciones que ya registran puntajes inferiores a 0.5 en el año 1990, pues es la fecha de inicio del período temporal analizado. También distinguiremos entre observaciones que mueren en el último año de la base (2021) o que dejan de aparecer sólo porque la base termina aqu.

```{r}
tabla_gantt <- vd_f %>%
  select(country_name, year, backslading) %>% 
  group_by(country_name) %>% 
  filter(year == min(year) | year == max(year)) %>%
  filter(!(year == min(year) & backslading == 1)) %>%
  summarize(enter = min(year),
            end  = max(year),
            exit = max(backslading)) %>%
  ungroup()
```

En esta tabla se comienza filtrando las unidades que ya registran valores de 1 en lp_democracy al iniciar las observaciones en 1990. Luego, se crean tres variables: enter es el año de ingreso a la base, end el año de salida. Si sólo consideramos estas dos variables entonces los países que descienden a niveles inferiores de 0.5 en el índice de democracia liberal de V-Dem en 2021 serían indistinguibles de los que no. Por esta razón, la variable exit indica que una salida se produjo porque el país cayó en un tipo de erosión democrática. Estos países son respectivamente: Argentina (2011), Brasil (2019), Estonia (1991), Hungría (2013), Mauricio (2020), Eslovaquia (1994) y Venezuela (1999).

Procederemos a hacer el gráfico con nuestros datos:

```{r}
tabla_gantt %>% 
  ggplot(mapping = aes(x = enter, 
                       xend = end,
                       y = fct_rev(country_name),
                       color = factor(exit))) + 
  geom_dumbbell(size_x = 2, size_xend = 2) +
  theme_bw() +
  labs(title = "Gráfico 1. Democracia Liberal: Años de Entrada y Salida",
       x = "",
       y = "",
       caption = "Fuente: Elaboración propia en base a V-Dem (2022) y Urdinez (2021).") +
  theme(legend.position = "none")

```

#### Modelo y estimación de coeficientes

Utilizaremos modelos semi-paramétrico de Cox puesto que no realizamos suposiciones sobre nuestro conjunto de datos. Por otro lado, el modelo de Cox nos permite considerar riesgos proporcionales en el análisis estadístico. Para ello consideraremos los tiempos de riesgo de cada observación. Es decir, por un lado, la probabilidad de morir al inicio de cada t (rst) y la probabilidad de morir al final de cada t (ret). 

```{r}
vd_f <- vd_f %>%  group_by(country_name) %>%
  filter(year != min(year)) %>%
  mutate(rst = c(0:(n() - 1)),
         ret   = c(1:n())) %>%
  ungroup()
```

Ahora, consideremos un modelo de supervivencia dado por:

**Modelo Supervivencia 1**

$$Erosión\ Democrática(t) = h_0(t)^{\beta_0 + \beta_1FedUni + \beta_2CtrlPart + \beta_3D\_Bicam + \beta_4CBI + \beta_5Ind\_CSOPlurl}$$

```{r}
survival_1 <- coxph(Surv(rst, ret, backslading) ~
                  v2x_feduni + v2x_divparctrl + d_bicam +
               lvaw_garriga+ ind_plur_cso,
                data   = vd_f, 
                method ="breslow")
```

**Modelo Supervivencia 2**

$$Erosión\ Democrática(t) = h_0(t)^{\beta_0 + \beta_1FedUni + \beta_2CtrlPart + \beta_3D\_Bicam + \beta_4CBI + \beta_5Ind\_CSOPlurl + \beta_6Log(E_gddpc)}$$

```{r}
survival_2 <- coxph(Surv(rst, ret, backslading) ~
                  v2x_feduni + v2x_divparctrl + d_bicam +
               lvaw_garriga+ ind_plur_cso + log(e_gdppc),
                data   = vd_f, 
                method ="breslow")
```


#### Evaluación de modelos

**Riesgo proporcional**

Se someten los modelos a los test de riesgo proporcional de Grambsch y Therneau para verificar que ninguno de ellos viole supuestos importantes para el análisis.

```{r}
test_survival_1 <- cox.zph(survival_1)
test_survival_2 <- cox.zph(survival_2)

test_survival_1
test_survival_2
```

Los resultados globales del test indican que ninguno viola los supuestos de proporcionalidad de riesgo. Sin embargo, en el segundo modelo la variable d_bicam tiene un valor inferior a 0.05. Corregimos su efecto agregando una interacción con el tiempo de riesgo:

```{r}
survival_2 <- coxph(Surv(rst, ret, backslading) ~
                  v2x_feduni + v2x_divparctrl + d_bicam:log(ret) +
               lvaw_garriga+ ind_plur_cso + log(e_gdppc),
                data   = vd_f, 
                method ="breslow")
```

Estimamos nuevamente el test de Grambsch y Therneau:

```{r}
test_survival_2 <- cox.zph(survival_2)
test_survival_2
```

Notamos que los defectos de proporcionalidad de riesgos se han corregido, ahora podemos proceder a realizar una comparación de modelos:

```{r}
stargazer(survival_1,
          survival_2,
          type = "text",
          dep.var.caption = "Modelos de Supervivencia",
          dep.var.labels = "Erosión Democrática",
          intercept.bottom = FALSE, 
          covariate.labels = c("FedUni", "CtrlPart", "Bicameralismo", "BCI","CSOPlurl",
                               "Log(EPPC)"))
```

Los resultados del test revelan un valor de R2 pequeño, pero más que predecir el efecto de las variables sobre la probabilidad de erosión democrática, estamos concentrados en dilucidar si tienen o no un efecto. El modelo revela que ninguna de nuestras variables institucionales es estadísticamente significativa. La única variable con significancia, aunque de una forma débil, es el logaritmo del PIB per cápita de una país, pues mientras un valor grande de este se asocia con una reducción de las probabilidades de erosión democrática.

#### Referencias bibliográficas


+ Coppedge, Michael, John Gerring, Carl Henrik Knutsen, Staffan I. Lindberg, Jan Teorell, Nazifa Alizada, David Altman, Michael Bernhard, Agnes Cornell, M. Steven Fish, Lisa Gastaldi, Haakon Gjerløw, Adam Glynn, Sandra Grahn, Allen Hicken, Garry Hindle, Nina Ilchenko, Katrin Kinzelbach, Joshua Krusell, Kyle L. Marquardt, Kelly McMann, Valeriya Mechkova, Juraj Medzihorsky, Pamela Paxton, Daniel Pemstein, Josefine Pernes, Oskar Ryden, Johannes von Römer, Brigitte Seim, Rachel Sigman, Svend-Erik Skaaning, Jeffrey Staton, Aksel Sundström, Eitan Tzelgov, Yi-ting Wang, Tore Wig, Steven Wilson and Daniel Ziblatt. 2022. VDem [Country–Year/Country–Date] Dataset v12” Varieties of Democracy (V-Dem) Project. https://doi.org/10.23696/vdemds22.


+ Garriga, A. (2016). "CBI dataset Garriga.tab", Central Bank Independence in the World: A New Data Set, https://doi.org/10.7910/DVN/I2BUGZ/GGGHAT, Harvard Dataverse, V1, UNF:6:du50AImDO8u88GajlEJ/RA== [fileUNF]


+ Smith, P. (2005). Democracy in Latin America. Political Change in Comparative Perspective. Oxford University Press.

+ Urdinez, F. & Cruz, A. (Eds.). (2021). AnalizaR Datos Políticos. Recuperado de: https://arcruz0.github.io/libroadp/index.html
