---
title: "Tarea Clase 01 de Septiembre"
description: |
  Clase Medición y Análisis Dimensional de Datos Políticos.
author:
  - name: Marcelo Vera Álvarez
    url: https://marceloveraalvarez.github.io/
date: 2022-09-01
output:
  distill::distill_article:
    self_contained: false
editor_options: 
  chunk_output_type: console
---


## Tarea

Una de las formas de aprender a usar R, es simplemente aprender a buscar lo que necesitamos usar. Algunos de las funciones las hemos visto en clases, pero siempre pueden buscar otras formas de lograr los mismos resultados.

Con los materiales que hemos visto, vamos a realizar gráficos exploratorios:

Carga de bases de datos:

```{r}
library(tidyverse)
vdem <- readRDS("vdem_subset.rds")
```

### Histograma

```{r}
vdem %>% 
  ggplot(mapping = aes(v2x_partipdem)) +
  geom_histogram(binwidth = 0.05, col="black",fill="lightblue") +
  theme_bw() +
  labs(title = "Gráfico 1. Dispersión según nivel de democracia participativa",
       x = "Frecuencia",
       y = "Índice de Democracia Participativa V-DEM",
       caption = "Fuente: Elaboración propia en base a V-Dem (2022).")
```

### Gráfico de barras

```{r}
vdem %>% 
  ggplot(mapping = aes(as.factor(e_regionpol))) +
  geom_bar(col="black",fill="lightblue") +
  theme_bw() +
  labs(title = "Gráfico 2. Dispersión geográfica",
       x = "Frecuencia",
       y = "",
       caption = "Fuente: Elaboración propia en base a V-Dem (2022).") +
  scale_x_discrete(labels = c("Europa del Este",
                              "Latinoamérica",
                              "África del Norte\n y Medio Este",
                              "Africa Subsahariana",
                              "Europa Oeste\nNorteamérica",
                              "Asia del Este",
                              "Asia Sureste",
                              "Asia del Sur",
                              "Pacífico",
                              "Caribe")) +
  theme(axis.text.x = element_text(angle=90))
```

### Boxplot

```{r}
vdem %>% 
  ggplot(mapping = aes(fct_reorder(as.factor(e_regionpol), e_gdppc), e_gdppc)) +
  geom_boxplot() +
  theme_bw() +
  labs(title = "Gráfico 3. PIB per cápita según ubicación geográfica",
       y = "PIB per cápita",
       x = "",
       caption = "Fuente: Elaboración propia en base a V-Dem (2022).") +
  scale_x_discrete(labels = c("Europa del Este",
                              "Latinoamérica",
                              "África del Norte\n y Medio Este",
                              "Africa Subsahariana",
                              "Europa Oeste\nNorteamérica",
                              "Asia del Este",
                              "Asia Sureste",
                              "Asia del Sur",
                              "Pacífico",
                              "Caribe")) +
  theme(axis.text.x = element_text(angle=90))
  
```

### Scatterplot

```{r}
vdem %>% 
  ggplot(mapping = aes(log(e_pop), v2x_partipdem)) +
  geom_point(col="darkblue",alpha=0.3) +
  theme_bw() +
  labs(title = "Gráfico 4. Niveles de democracia participativa según población",
       x = "Población (Escala logarítmica)",
       y = "Índice de Democracia Participativa V-DEM",
       caption = "Fuente: Elaboración propia en base a V-Dem (2022).")
```

