---
title: "Entrega N°2 - Preparación de la base de datos"
description: |
  Entrega N°2 Medición y Análisis Dimensional de Datos Políticos.
author:
  - name: Marcelo Vera Álvarez
    url: http://analisisdimensionaldedatos2022github.io/
date: 2022-08-31
output:
  distill::distill_article:
    self_contained: true
editor_options: 
  chunk_output_type: console
---

```{r setup, include=FALSE}
knitr::opts_chunk$set(echo = TRUE)
```

#### Introducción

En esta entrega se continua trabajando sobre la base de lo planteado en la entrega 1, pero se realizan modificaciones a la forma en que se definen las variables de interés.

En aquella entrega, se definieron y operacionalizaron las variables de interés como:

En base a la dimensión ejecutivo-partido y la dimensión unitaria-federal de Lijphart (1999) se utilizan las siguientes variables para la construcción de un índice mayoritario:

+ Concentración del Poder Ejecutivo: Variable dummy que toma valor 0 cuando se tiene un gabinete de partido único y 1 cuando el gabinete es una coalición multipartidista.

+ Relaciones Ejecutivo-Legislativo: Variable dummy que toma valor 0 cuando el poder ejecutivo tiene poderes formales que le permiten dominar al poder legislativo y 1 cuando es débil en comparación.

+ Sistema de Partidos: Variable dummy que toma valor 0 cuando el sistema de partidos es bicameral y 1 cuando consiste en 3 o más partidos.

+ Sistema Electoral: Variable dummy que toma valor 0 cuando el sistema es mayoritario y 1 cuando es de representación proporcional

+ Grupos de interés: Variable dummy que toma valor 0 cuando predominan grupos de mayoría relativa con libre competencia entre ellos y 1 cuando predominan grupos coorporativistas organizados en torno a un compromiso gremial.

+ Organización del Estado: Variable dummy que toma valor 0 cuando el Estado es unitario y 1 cuando es federal.

+ Bicameralismo: Variable dummy que toma valor 0 cuando el parlamento se organiza en una cámara y 1 cuando se organiza en dos.

+ Rigidez constitucional: Variable dummy que toma valor 0 cuando la Constitución tiene cláusulas de reforma flexibles por mayoría de los miembros en la (o las) cámaras legislativas y 1 cuando exige quórums de supramayoría.

+ Control constitucional: Variable dummy que toma valor 0 cuando no existe un órgano diferente de la Legislatura para evaluar la constitucionalidad de las leyes y 1 cuando sí existe.

+ Banco Central: Variable dummy que toma valor 0 cuando el Banco Central depende del Poder Ejecutivo y 1 cuando es independiente.

El problema de la base de datos de Lijphart es que no provee un detalle año a año para cada país, sino un promedio. Por otro lado, el tamaño de muestra es pequeño. Por esta razón no utilizaré la base de Lijphart, pero sí algunas de sus ideas para trabajar mis variables.

**Variables independientes V-Dem**

Se utiliza la versión 12 de la base de datos Varieties of Democracy. Consideraré:

+ Sistema electoral de la cámara baja (v2elparlel): Variable categórica que toma valor 0 para sistemas mayoritarios, 1 para sistemas proporcionales, 2 para sistemas mixtos y 3 para otros.

+ Legislatura bicameral (v2lgbicam): Vairable categórica que toma valor 0 cuando no hay cámaras, 1 cuando existe una cámara y 2 cuando hay dos o más cámaras.

+ Revisión judicial (v2jureview): Variable continua que toma valor 1 conforme más fuerte sea el órgano legal capaz de invalidar políticas gubernamentales en caso de que violen provisiones constitucionales y 0 si es inexistente o débil.

+ Estructura de las organizaciones civiles de la sociedad (v2csstruc): Serie de variables dicotómicas sobre la estructura de la sociedad civil:

v2scstruc_0: 1 si el Estado no permite CSO, 0 en caso contrario.

v2scstruc_1: 1 si la estructura de las CSO es corporativista, 0 en caso contrario.

v2scstruc_2: 1 si no existen CSO pequeñas ni grandes que dominen la estructura de sociedad civil, sino que depende de la contingencia.

v2scstruc_3: 1 si existe un sistema de CSO pequeñas que compiten por la influencia, 0 en caso contrario.

+ Índice de división de poderes (v2x_feduni): Variable continua que mide el grado en que los gobiernos locales pueden actuar con independencia del poder central. Altos valores indican desconcentración del poder, lo contrario concentración.

+ Índice de división de control de partidos (v2x_divparctrl): Variable continua que mide el grado en que se encuentra disperso el control sobre los partidos. El extremo positivo indica un sistema desconcentrado, lo contrario concentración.

+ Restricciones legislativas del poder ejecutivo (e_v2xlg_legcon_5c): Variable dummy que mide la capacidad efectiva del poder legislativo para hacer frente al ejecutivo, un valor en el extremo positivo indica altas capacidades.

**Variables independientes Garriga**

Utilizaré los datos generados por Garriga (2016) en Central Bank Independence in the World. A New Dataset. 

+ Independencia de Banco Central (lvaw) La variable que más me interesa es un índice de independencia de jure del Banco Central respecto a otros poderes del Estado. Valores más altos en esta variable indican una mayor independencia del órgano en cuestión.

**Variables independientes de Control**

He utilizado algunas variables de control clásicas tomadas desde World Development Indicators.

+ PIB

+ PIB Per Cápita

+ Índice de Gini

+ Personas viviendo bajo pobreza multidimensional

+ Personas viviendo con menos de $2.15 al día

+ Población

**Variables dependientes**

Derechos fundamentales: Se pretendió utilizar el índice Fundamental Rigths del World Justice Project Rule of Law Index. Es una variable contínua donde 0 significa una débil adhesión al estado de derecho y 1 significa una fuerte, pero el proyecto sólo provee información desde 2017 en adelante.

En su lugar se utilizará el Índice de igualdad ante la ley y libertad individual (v2xcl_rol): Variable contínua que toma valor 1 cuando los derechos fundamentales de las personas son respetados y 0 cuando no.


#### Preparación de la base

**Paso 1: Carga de la base**

```{r}
library(tidyverse)
vd <- read_csv("v-dem.csv")
```

**Paso 2: Selección de variables desde V-Dem**

Seleccionaré también variables de control como:

+ Nombre del país (country_name)

+ Código COW del país (COWcode)

+ Año (year)

+ Índice de democracia electoral (v2x_polyarchy)

```{r}
vd <- vd %>% 
  select("country_name","COWcode","year","v2x_polyarchy",
         "v2elparlel", "v2lgbicam", "v2jureview",
         "v2csstruc_0", "v2csstruc_1","v2csstruc_2","v2csstruc_3"
         ,"v2x_feduni","v2x_divparctrl","e_v2xlg_legcon_5C",
         "v2xcl_rol")
```

**Paso 3: Filtrar Base**

En términos de años, me interesa el período desde 1990 hasta la fecha.

En términos de unidades de análisis, este estudio se centra en poliarquías.
Por ende, sólo consideraremos aquellos países que en un 1990 superaron un umbral de 0.5 en el índice de democracia electoral de V-Dem y constataremos su evolución en el tiempo.

```{r}
paises <- vd %>% 
  filter(year == 1990 & v2x_polyarchy >= 0.5) %>% 
  select(country_name)

paises <- unique(paises$country_name)

base_vd <- vd %>% 
  filter(year >= 1990 & country_name %in% paises) %>% 
  arrange(country_name)

```

**Paso 4: Guardar base de datos V-Dem**

```{r}
write.csv(base_vd, "vd.csv",row.names=F)
```

**Paso 5. Trabajar la base de WDI**

Cargaremos la base con los indicadores de WDI.

```{r}
library(readxl)

wdi_datos <- read_xlsx("wdi_indicators.xlsx")

```

Nosotros queremos convertir esta base a un formato tidy, lo haremos con pivot_longer. Me interesa, en primer lugar, bajar cada columna que contenga un año.

```{r}
wdi_datos2 <- pivot_longer(wdi_datos,
                              cols = -c(1:4),
                              names_to = "year",
                              values_to = "valor"
                              )
```

El problema de la variable year es que no es numérica. Cada observación está registrada como AÑO [YRAÑO]. Necesitamos modificar la cadena de texto para poder operacionalizar esta variable como un año. Esto lo haremos con una cadena de texto.

```{r}
wdi_datos3 <- wdi_datos2 %>% 
  mutate(year = str_remove(year, pattern = "\\[\\YR\\d{4}\\]")) %>% 
  mutate(year = str_remove_all(year, pattern = "[:Space:]")) %>% 
  mutate(year = as.numeric(year))

wdi_datos3
```

Ahora nuestra variable year es numérica. Lo que sigue es que ensanchar nuestra base con Series Name. También quiero reemplazar los valores ".." en la columna valor por valores NA. Puedo lograr esto de la siguiente forma.

```{r}
wdi_datos4 <- wdi_datos3 %>% 
  mutate(valor = case_when(valor == ".." ~ NA_character_,
                           TRUE ~ valor)) %>% 
  mutate(valor = as.numeric(valor))
```

Cada observación de esta nueva base tomará el valor de la variable "valor" que hemos creado anteriormente.

```{r}
wdi_datos5 <- wdi_datos4 %>%
  select(-`Series Code`) %>% 
  distinct() %>% 
  pivot_wider(id_cols = c(`Country Name`, `Country Code`, year),
    names_from = `Series Name`,
              values_from = valor) 

wdi_datos <- wdi_datos5 %>% 
  select(-c(10:12))
```

**Paso 6. Guardar WDI**

```{r}
write.csv(wdi_datos, "wdi.csv",row.names=F)
```

**Paso 7. Trabajar con base de Garriga**

```{r}
load("CBI dataset Garriga.RData") 

garriga <- x %>% 
  select(cname, cowcode, year, lvaw_garriga) %>% 
  filter(year >= 1990)
```

**Paso 8. Guardar la base de Garriga**

```{r}
write.csv(garriga, "cbi.csv",row.names=F)
```

**Paso 9. Limpieza**

Para continuar trabajando limpiaremos el Environment y cargaremos nuestras bases pulidas.

```{r}
rm(list = ls())

vd <- read_csv("vd.csv")
wdi <- read_csv("wdi.csv")
cbi <- read.csv("cbi.csv")
```

Unir la base de datos de V-Dem (vd) con la de Garriga (cbi) es sencillo porque comparten la columna cowcode en común.

```{r}
vd <- vd %>% 
  rename(cowcode = COWcode)

codes <- vd$cowcode

cbi2 <- cbi %>% filter(cowcode %in% codes)

vd_cbi <- left_join(vd, cbi2, 
                    by = c("cowcode", "year"))

vd_cbi <- vd_cbi %>% 
  select(-cname)

write.csv(vd_cbi, "base_institucional.csv",row.names=F)

```

He guardado esta base como base_institucional.csv para respaldar en caso de cometer un error. Ahora debemos agregar las variables de control de los WDI, pero esto es más complicado porque no existe una columna en común, pero los WDI utilizan la abreviatura ISO3-C así que podemos estandarizar con ayuda de countrycode.

```{r}
library(countrycode)
wdi$cowcode <- countrycode(wdi$`Country Code`, 
                           origin = 'iso3c', 
                           destination = 'cown')

wdi_filtrada <- wdi %>% filter(cowcode %in% codes)



base <- left_join(vd_cbi, wdi_filtrada, by = c("cowcode", "year"))

base <- base %>% 
  select(-c(17,18)) %>% 
  janitor::clean_names()

```

**Paso 10. Algunas variables adicionales**

En base al índice de democracia electoral de V-Dem, consideraré democracias de alto rendimiento aquellas que superen un puntaje de corte de 0.8. Esta variable se codificará como hp_democracy. Esta será una variable dummy que tome valor de 1 cuando la democracia está sobre este umbral y 0 cuando no.

También añadiré una variable para aquellos países que desciendan en sus niveles bajo un umbral de 0.5. Codifico esta variable como lp_democracy. Esta será una variable dummy que tome valor de 1 cuando la democracia está bajo este umbral y 0 cuando no.

```{r}
base <- base %>% 
  mutate(hp_democracy = if_else(v2x_polyarchy >= 0.8, 1, 0),
         lp_democracy = if_else(v2x_polyarchy < 0.5, 1, 0))
```

**Paso 11. Guardar base de datos**

Una vez está todo terminado, guardaré la base como base_democracias.

```{r}
write.csv(base, "base_democracias.csv",row.names=F)

```


**Referencias bibliográficas**
+ Coppedge, Michael, John Gerring, Carl Henrik Knutsen, Staffan I. Lindberg, Jan Teorell, Nazifa Alizada, David Altman, Michael Bernhard, Agnes Cornell, M. Steven Fish, Lisa Gastaldi, Haakon Gjerløw, Adam Glynn, Sandra Grahn, Allen Hicken, Garry Hindle, Nina Ilchenko, Katrin Kinzelbach, Joshua Krusell, Kyle L. Marquardt, Kelly McMann, Valeriya Mechkova, Juraj Medzihorsky, Pamela Paxton, Daniel Pemstein, Josefine Pernes, Oskar Ryden, Johannes von Römer, Brigitte Seim, Rachel Sigman, Svend-Erik Skaaning, Jeffrey Staton, Aksel Sundström, Eitan Tzelgov, Yi-ting Wang, Tore Wig, Steven Wilson and Daniel Ziblatt. 2022. VDem [Country–Year/Country–Date] Dataset v12” Varieties of Democracy (V-Dem) Project. https://doi.org/10.23696/vdemds22.
+ Garriga, A. (2016). "CBI dataset Garriga.tab", Central Bank Independence in the World: A New Data Set, https://doi.org/10.7910/DVN/I2BUGZ/GGGHAT, Harvard Dataverse, V1, UNF:6:du50AImDO8u88GajlEJ/RA== [fileUNF]
+ Lijphart, A. (1999). Patterns of Democracy: Government Forms and Performance in Thirty-Six Countries. Yale University Press.
+ World Development Indicators. (2022). Washington, D.C.:The World Bank.







