---
title: "Tarea PCA"
description: |
  Tarea PCA 3 de Noviembre
author:
  - name: Marcelo Vera Álvarez
    url: https://marceloveraalvarez.github.io/
date: 2022-11-3
output:
  distill::distill_article:
    self_contained: false
editor_options: 
  chunk_output_type: console
---

```{r setup, include=FALSE}
knitr::opts_chunk$set(echo = TRUE)
```

#### Introducción

En esta sesión se trabajará la base de datos de las últimas entregas con un análisis de componentes principales.

```{r}
library(tidyverse)
library(GGally)
library(corrplot)
library(factoextra)
library(FactoMineR)
library(missMDA)

base <- read_csv("base_modelos.csv")
```

#### Variables relevantes

| Variables         | Descripción
|:-----------------:|------------------------------------------------------
| country_name      | Nombre del país
| cowcode           | ID del país en COW
| year              | Año
| v2x_polyarchy     | Índice democracia electoral V-Dem
| d_bicam           | Variable dummy sobre bicameralismo
| v2scstruc_3       | Si estructura CS0 es pluralista o no V-Dem
| v2x_feduni        | Índice de independencia de gobiernos locales V-Dem
| v2x_divparctrl    | Índice de dispersión del control partidario V-Dem
| lvaw_garriga      | Índice independencia Banco Central Garriga
| gdp_per_capita    | PIB per capita a precios constantes US 2015 WDI
| population        | Población
| v2xcl_rol         | Variable dependiente: Índice de Igualdad ante la Ley y Derechos Individuales (ILDI)

Nuestro modelo considera:

$$ILDI = \beta_0 + \beta_1FedUni + \beta_2CtrlPart + \beta_3D\_Bicam + \beta_4CBI + \beta_5CSOPlurl+ \beta_6Log(e\_gdppc) +\beta_{7}Log(e\_pop)+\mu $$

Aquí las variables de PIB per cápita y población tienen propósitos de control. En cambio, la dimensión federal-unitaria, la dispersión del control partidario, la existencia de bicameralismo, la independencia del banco central y la estructura pluralista de las organizaciones de la sociedad civil son dimensiones del carácter mayoritario o consensual de una democracia. Procederé a crear una nueva base sólo con estas variables.

```{r}
base_pca <- base %>% 
  select(v2x_feduni, v2x_divparctrl, d_bicam, lvaw_garriga, v2csstruc_3)
```

#### Prueba de Matriz de Correlación

```{r}
mtz <- cor(base_pca, use = "pairwise.complete.obs") %>% 
  round(., 2)

corrplot(mtz,
         method = "shade",
         shade.col = NA,
         tl.col = "black",
         tl.srt = 35,
        addCoef.col = "black",
        order = "AOE",
        number.cex = 0.5)
```
La correlación en las variables es muy baja, a nivel teórico esto afecta la solidez del análisis de componentes principales.

#### Análisis de Componentes Principales

```{r}
pca_1 <- PCA(base_pca, graph = F)
```

#### Pesos relativos

```{r}
get_eig(pca_1)
```

### Scree plot:
```{r}
fviz_eig(pca_1, choice = "eigenvalue", addlabels = T)
```

### Contribuciones de las variables a cada componente principal:

Cómo contribuye cada variable para cada dimensión:

```{r}
fviz_contrib(pca_1, choice = "var", axes = 1)
```

```{r}
fviz_contrib(pca_1, choice = "var", axes = 2)
```

```{r}
fviz_contrib(pca_1, choice = "var", axes = 3)
```

```{r}
fviz_contrib(pca_1, choice = "var", axes = 4)
```

```{r}
fviz_contrib(pca_1, choice = "var", axes = 5)
```

### Biplots (combinaciones posibles)

```{r}
fviz_pca(pca_1, axes = c(1, 2), label = "var")
```

```{r}
fviz_pca(pca_1, axes = c(1, 3), label = "var")
```

```{r}
fviz_pca(pca_1, axes = c(1, 4), label = "var")
```

```{r}
fviz_pca(pca_1, axes = c(1, 5), label = "var")
```

```{r}
fviz_pca(pca_1, axes = c(2, 3), label = "var")
```

```{r}
fviz_pca(pca_1, axes = c(2, 4), label = "var")
```

```{r}
fviz_pca(pca_1, axes = c(2, 5), label = "var")
```

```{r}
fviz_pca(pca_1, axes = c(3, 4), label = "var")
```

```{r}
fviz_pca(pca_1, axes = c(3, 5), label = "var")
```

```{r}
fviz_pca(pca_1, axes = c(4, 5), label = "var")
```

#### Generar el índice:

Los scores que asignan las dimensiones a cada observación:

```{r}
head(pca_1$var$coord)
```

Recordemos los pesos relativos:

```{r}
get_eig(pca_1)
```

Podemos generar el índice ponderando los scores por los *pesos relativos* de cada dimensión:

```{r}
indice_base <- pca_1$ind$coord %>% 
  as_tibble() %>% #base de lo que queremos
  mutate(indice_pca_1 = (Dim.1 * 1.58202222 + Dim.2 * 1.0063277 + Dim.3 * 0.9853589 + Dim.4 * 0.8624990 + Dim.5 * 0.5648033) / 5.001011) 
```

Insertemos el indice en nuestra base completa:

```{r}
base <- base %>%
  bind_cols(indice_base %>% select(indice_pca_1))
```

Hagamos un rescale a 0-1

```{r}
rescale01 <- function(x) {
  rng <- range(x, na.rm = TRUE)
  (x - rng[1]) / (rng[2] - rng[1])
}
```

```{r}
base <- base %>%
  mutate(indice_pca_1_rs = rescale01(indice_pca_1))
```

```{r}
base
```

```{r}
tabla_1 <- base %>% 
  select(country_name, indice_pca_1_rs) %>% 
  group_by(country_name) %>% 
  summarise(promedio = mean(indice_pca_1_rs)) %>% 
  arrange(-promedio)
```

#### Resultados

```{r}
tabla_1
```


