---
title: "Entrega N°6 - Ajustes finales del Modelo e Interpretación de Resultados"
description: |
  Entrega N°6 Medición y Análisis Dimensional de Datos Políticos.
author:
  - name: Marcelo Vera Álvarez
    url: https://marceloveraalvarez.github.io/
date: 2022-10-18
output:
  distill::distill_article:
    self_contained: false
editor_options: 
  chunk_output_type: console
---

```{r setup, include=FALSE}
knitr::opts_chunk$set(echo = TRUE)
```

#### Introducción

El objetivo de esta entrega es continuar puliendo los modelos OLS anteriores. Nuestra base de datos es de corte transversal donde el tiempo juega un rol protagónico, al ser nuestras unidades de estudio país-año, se corrige el sesgo que una variable constante puede causar en el modelo ajustando efectos fijos por año (Bernaerts, Blanckaert & Caluwaerts, 2022).

#### Base de Datos

```{r}
library(tidyverse)
library(stargazer)
library(plm)
library(corrplot)
library(lmtest)
library(broom)
library(forestmangr)

base <- read_csv("base_modelos.csv")
```

#### Variables

| Variables         | Descripción
|:-----------------:|------------------------------------------------------
| country_name      | Nombre del país
| cowcode           | ID del país en COW
| year              | Año
| v2x_polyarchy     | Índice democracia electoral V-Dem
| d_bicam           | Variable dummy sobre bicameralismo
| v2scstruc_3       | Si estructura CS0 es pluralista o no V-Dem
| v2x_feduni        | Índice de independencia de gobiernos locales V-Dem
| v2x_divparctrl    | Índice de dispersión del control partidario V-Dem
| lvaw_garriga      | Índice independencia Banco Central Garriga
| gdp_per_capita    | PIB per capita a precios constantes US 2015 WDI
| population        | Población
| v2xcl_rol         | Variable dependiente: Índice de Igualdad ante la Ley y Derechos Individuales (ILDI)

#### Modelos OLS

**Modelo 1**

$$ILDI = \beta_0 + \beta_1FedUni + \beta_2CtrlPart + \beta_3D_Bicam + \beta_4CBI + \beta_5CSOPlurl+\mu $$
```{r}
mols_1 <- lm(v2xcl_rol ~ v2x_feduni + v2x_divparctrl + d_bicam +
               lvaw_garriga+ v2csstruc_2, base)
```


**Modelo 2**

$$ILDI = \beta_0 + \beta_1FedUni + \beta_2CtrlPart + \beta_3D_Bicam + \beta_4CBI + \beta_5CSOPlurl+ \beta_6Log(e\_gdppc) +\beta_{7}Log(e\_pop)+\mu $$
```{r}
mols_2 <- lm(v2xcl_rol ~ v2x_feduni + v2x_divparctrl + d_bicam +
               lvaw_garriga+ v2csstruc_2 + log(e_gdppc) + log(e_pop), base)
```

**Comparación de Modelos**

```{r}
stargazer(mols_1,
          mols_2,
          type = "text",
          dep.var.caption = "Modelos OLS",
          dep.var.labels = "ILDI",
          intercept.bottom = FALSE,
          covariate.labels = c("Intercepto", "FedUni", "CtrlPart", "Bicameralismo", "BCI","CSOPlurl",
                               "Log(EPPC)", "Log(EPOP)"))
```

#### Incluyendo Efectos Fijos

**Modelo Efectos Fijos 1**

$$ILDI_{it} = \beta_0 + \beta_1FedUni_{it} + \beta_2CtrlPart_{it} + \beta_3D_Bicam_{it} + \beta_4CBI_{it} + \beta_5CSOPlurl_{it}+\nu Año_i+\mu_{it} $$

```{r}
mfx_1 <- plm(v2xcl_rol ~ v2x_feduni + v2x_divparctrl + d_bicam +
               lvaw_garriga+ v2csstruc_2, 
             base,
             index = c("year"))
```

**Modelo Efectos Fijos 2**

$$ILDI_{it} = \beta_0 + \beta_1FedUni_{it} + \beta_2CtrlPart_{it} + \beta_3D_Bicam_{it} + \beta_4CBI_{it} + \beta_5CSOPlurl_{it}+ \beta_6Log(e\_gdppc)_{it} +\\\beta_{7}Log(e\_pop)_{it}+\nu Año_i+\mu_{it} $$

```{r}
mfx_2 <- plm(v2xcl_rol ~ v2x_feduni + v2x_divparctrl + d_bicam +
               lvaw_garriga+ v2csstruc_2 + log(e_gdppc) + log(e_pop), 
             base,
             index = c("year"))
```

**Comparación de Modelos Fijos**

```{r}
stargazer(mfx_1,
          mfx_2,
          type = "text",
          dep.var.caption = "Modelos Efectos Fijos",
          dep.var.labels = "ILDI",
          intercept.bottom = FALSE,
          covariate.labels = c("FedUni", "CtrlPart", "Bicameralismo", "BCI","CSOPlurl",
                               "Log(EPPC)", "Log(EPOP)"))
```

#### Errores estándares robustos

Utilizamos errores estándares robustos usando el método de Beck & Katz (2011) para compensar por datos de panel acorde a las especificaciones de Urdinez (2022) en AnalizaR Datos Políticos.


**Modelo Efectos Fijos 1**

```{r}
mfx_1a <- coeftest(mfx_1, vcov = vcovBK, type = "HC1", cluster = "time")

mfx_1a
```

Comparando con originales:

```{r}
summary(mfx_1)
```


**Modelo Efectos Fijos 2**

```{r}
mfx_2a <- coeftest(mfx_2, vcov = vcovBK, type = "HC1", cluster = "time")

mfx_2a
```

Comparando con los originales:

**Modelo Efectos Fijos 2**

```{r}
summary(mfx_2)
```


#### Interpretando resultados

**Comparación de Modelos con Efectos Fijos**

```{r}
stargazer(mfx_1,
          mfx_1a,
          mfx_2,
          mfx_2a,
          type = "text",
          dep.var.caption = "Comparación de Modelos",
          dep.var.labels = c("ILDI", "ILDI", "ILDI","ILDI"),
          intercept.bottom = FALSE,
          covariate.labels = c("FedUni", "CtrlPart", "Bicameralismo", "BCI","CSOPlurl",
                               "Log(EPPC)", "Log(EPOP)"),
          column.labels = c("Modelo FX 1", "Modelo FX R1","Modelo FX 2", "Modelo FX R2"),
          model.names = F)
```

**Coeficientes Modelo Efectos Fijos  1**

```{r}
tabla_mfx1 <- tidy(mfx_1, conf.int = T) %>% 
  round_df(digits = 2)

tabla_mfx1 %>% 
  ggplot(aes(term, estimate)) +
         geom_errorbar(aes(ymin=conf.low, ymax=conf.high), 
                       width = 0.2,
                       position = "dodge") +
  geom_hline(yintercept = 0, color = "red", linetype = "dashed") +
  geom_point() + 
  theme_bw() +
  coord_flip() +
  scale_x_discrete(labels = c("Bicam", "BCI","CSOPlurl","CtrlPart","FedUni")) +
  labs(title = "Gráfico 1. Coeficientes Modelo Efectos Fijos 1",
       y = "Coeficientes Estimados",
       x = "",
       caption = "Fuente: Elaboración propia en base a datos de Garriga (2016) y V-Dem (2022).")

```

En nuestro modelo de efectos fijos 1 se aprecia como todas nuestras variables tienen un efecto estadísticamente significativo, sin embargo, esto cambia al ajustar por errores robustos para datos de panel.

**Coeficientes Modelo Efectos Fijos Ajustado 1**

```{r}
tabla_mfx1a <- tidy(mfx_1a, conf.int = T) %>% 
  round_df(digits = 2)

tabla_mfx1a %>% 
  ggplot(aes(term, estimate)) +
         geom_errorbar(aes(ymin=conf.low, ymax=conf.high), 
                       width = 0.2,
                       position = "dodge") +
  geom_hline(yintercept = 0, color = "red", linetype = "dashed") +
  geom_point() + 
  theme_bw() +
  coord_flip() +
  scale_x_discrete(labels = c("Bicam", "BCI","CSOPlurl","CtrlPart","FedUni")) +
  labs(title = "Gráfico 2. Coeficientes Modelo Efectos Fijos Ajustado 1",
       y = "Coeficientes Estimados",
       x = "",
       caption = "Fuente: Elaboración propia en base a datos de Garriga (2016) y V-Dem (2022).")

```
El Modelo de Efectos Fijos Ajustado 1 utiliza errores estándares robustos para datos de panel. Podemos apreciar que las variables del modelo dejan de tener un efecto estadísticamente significativo en el Índice de Igualdad ante la Ley y Derechos Individuales. 

**Coeficientes Modelo Efectos Fijos 2**

```{r}
tabla_mfx2 <- tidy(mfx_2, conf.int = T) %>% 
  round_df(digits = 2)

tabla_mfx2 %>% 
  ggplot(aes(term, estimate)) +
         geom_errorbar(aes(ymin=conf.low, ymax=conf.high), 
                       width = 0.2,
                       position = "dodge") +
  geom_hline(yintercept = 0, color = "red", linetype = "dashed") +
  geom_point() + 
  theme_bw() +
  coord_flip() +
  scale_x_discrete(labels = c("Bicam","Log(E-PPC)","Log(E-POP)", "BCI","CSOPlurl","CtrlPart","FedUni")) +
  labs(title = "Gráfico 3. Coeficientes Modelo Efectos Fijos 2",
       y = "Coeficientes Estimados",
       x = "",
       caption = "Fuente: Elaboración propia en base a datos de Garriga (2016) y V-Dem (2022).")

```
En el Modelo de Efectos Fijos 2 la Dispersión del Poder Federal tiene un efecto estadísticamente significativo en favor del Índice de Igualdad ante la Ley y Derechos Individuales. El aumento de un punto en esta variable tiende, en promedio y ceteris paribus, a un alza de 0.37 en el índice. Por su parte, la presencia de Bicameralismo se asocia a un alza de 0.024 y una estructura pluralista de las organizaciones de la sociedad civil tiene una ventaja de 0.064 sobre una corporativa manteniendo todo lo demás constante. Un aumento porcentual del PIB per cápita del país trae también un efecto positivo de 0.091.

Por otro lado, el aumento de un punto en la independiencia del banco central, medido en el índice de Garriga (2016), trae un descenso de 0.017 puntos en la variable dependiente, mientras que el aumento porcentual de la población uno de 0.18. La Dispersión del Control Partidario no es estadísticamente significativa.

Nuevamente, estos resultados cambian cuando se evalua con errores robustos ajustados para datos de panel.

```{r}
tabla_mfx2a <- tidy(mfx_2a, conf.int = T) %>% 
  round_df(digits = 2)

tabla_mfx2a %>% 
  ggplot(aes(term, estimate)) +
         geom_errorbar(aes(ymin=conf.low, ymax=conf.high), 
                       width = 0.2,
                       position = "dodge") +
  geom_hline(yintercept = 0, color = "red", linetype = "dashed") +
  geom_point() + 
  theme_bw() +
  coord_flip() +
  scale_x_discrete(labels = c("Bicam","Log(E-PPC)","Log(E-POP)", "BCI","CSOPlurl","CtrlPart","FedUni")) +
  labs(title = "Gráfico 4. Coeficientes Modelo Efectos Fijos Ajustado 2",
       y = "Coeficientes Estimados",
       x = "",
       caption = "Fuente: Elaboración propia en base a datos de Garriga (2016) y V-Dem (2022).")

```

**Interpretación del modelo**

Al utilizar errores estándar corregidos por panel encontramos diferencias significativas en la significancia de las variables, con excepción de la estructura de los grupos de la sociedad civil (v2csstruc_2), no encontramos evidencia que respalde la hipótesis de que las democracias mayoritarias tienden a vulnerar los derechos humanos en mayor medida que las democracias consensuales. En cambio, el PIB per cápita y la población sí tienen un efecto estadísticamente significativo en este modelo. 

Un aumento porcentual en el PIB per cápita tiene como efecto un alza de 0.091 puntos en el Índice de Igualdad ante la Ley y Derechos Individuales. Por otra parte, el aumento porcentual de la población total se asocia a un descenso de -0.018 puntos. Por último, aunque con un nuvel de significancia más débil, una estructura pluralista de los órganos de la sociedad civil tiende a un aumento de 0.064 en la variable independiente.

En base a los datos evaluados, no podemos respaldar que las democracias mayoritarias tienden a violar la igualdad ante la ley y los derechos individuales de las personas más que las democracias consensuales, pues en términos generales, las variables asociadas a la distinción de modelos de democracia de Lijphart (1999) no tienen un efecto significativo en la variable dependiente. 


#### Referencias Bibliográficas

+ Beck, N., & Katz, J. N. (2011). Modeling dynamics in time-series–cross-section political economy data. Annual Review of Political Science, 14, 331-352.

+ Bernaert, K., Blanckaert, B. & Caluwaert, D. (2022). Institutional design and polarization. Do consensus democracies fare better in fighting polarization than majoritarian democracies?. Democratization, DOI: 10.1080/13510347.2022.2117300.

+ Coppedge, Michael, John Gerring, Carl Henrik Knutsen, Staffan I. Lindberg, Jan Teorell, Nazifa Alizada, David Altman, Michael Bernhard, Agnes Cornell, M. Steven Fish, Lisa Gastaldi, Haakon Gjerløw, Adam Glynn, Sandra Grahn, Allen Hicken, Garry Hindle, Nina Ilchenko, Katrin Kinzelbach, Joshua Krusell, Kyle L. Marquardt, Kelly McMann, Valeriya Mechkova, Juraj Medzihorsky, Pamela Paxton, Daniel Pemstein, Josefine Pernes, Oskar Ryden, Johannes von Römer, Brigitte Seim, Rachel Sigman, Svend-Erik Skaaning, Jeffrey Staton, Aksel Sundström, Eitan Tzelgov, Yi-ting Wang, Tore Wig, Steven Wilson and Daniel Ziblatt. 2022. VDem [Country–Year/Country–Date] Dataset v12” Varieties of Democracy (V-Dem) Project. https://doi.org/10.23696/vdemds22.

+ Garriga, A. (2016). "CBI dataset Garriga.tab", Central Bank Independence in the World: A New Data Set, https://doi.org/10.7910/DVN/I2BUGZ/GGGHAT, Harvard Dataverse, V1, UNF:6:du50AImDO8u88GajlEJ/RA== [fileUNF]

+ Lijphart, A. (1999). Patterns of Democracy: Government Forms and Performance in Thirty-Six Countries. Yale University Press.

+ Urdinez, F. (2011). "Modelos de Panel". En F. Urdinez y A. Cruz (Eds.). AnalizaR Datos Políticos. Recuperado de: https://arcruz0.github.io/libroadp/panel.html#fn33





