---
title: "Entrega N°7 - Análisis de Componentes Principales"
description: |
  Entrega N°7 Medición y Análisis Dimensional de Datos Políticos.
author:
  - name: Marcelo Vera Álvarez
    url: https://marceloveraalvarez.github.io/
date: 2022-11-19
output:
  distill::distill_article:
    self_contained: false
editor_options: 
  chunk_output_type: console
---
```{r setup, include=FALSE}
knitr::opts_chunk$set(echo = TRUE)
```

#### Introducción

El propósito de esta entrega es utilizar Análisis de Componentes Principales para crear un índice de corporativismo o pluralismo de la estructura de organizaciones de la sociedad civil en los distintos países de la muestra. Para esto usaremos la base original de V-Dem filtrada con la que se construyó gran parte de la base utilizada en nuestro proyecto.

```{r}
library(tidyverse)
library(haven)
library(GGally)
library(factoextra)
library(FactoMineR)
library(scatterplot3d)

vdem <- read_csv("base_democracias.csv")
```

#### Variables

Las variables de interés en este examen son:

| variable          | descripción
|:-----------------:|------------------------------------------------------
| country_name      | Nombre del país
| cowcode           | ID del país en COW
| year              | Año
| v2csstruc_1       | Si estructura CSO es corporativista o no V-Dem
| v2csstruc_2       | Si existen CS0 que dominen la estructura o no V-Dem
| v2csstruc_3       | Si estructura CS0 es pluralista o no V-Dem


#### Relación entre variables

Las variables v2csstruc son promedios de encuestas realizadas en los países-año de la muestra. Estudiaremos su relación con un gráfico tridimensional y una matriz de correlación:

```{r}
scatterplot3d(vdem$v2csstruc_1, vdem$v2csstruc_2, vdem$v2csstruc_3, pch = 19, color = "darkred")
```

El gráfico indica una relación negativa entre v2csstruc_1 y v2csstruc_3, lo mismo sucede entre v2csstruc_1 y v2ccstruc_2. Esto tiene sentido puesto las categorías bien definidias son mutuamente excluyentes. Una estructura de organizaciones de la sociedad civil no puede ser corporativista y pluralista al mismo tiempo. El análisis de correlación confirma nuestra intuición. Nuestras variables se correlacionan. En el caso de v2csstruc_1 y v2csstruc_2 es muy fuerte.

```{r}

mtz <- vdem %>% 
  select(v2csstruc_1, v2csstruc_2, v2csstruc_3)

ggcorr(mtz, label = T)
```

#### Análisis de Componentes Principales

```{r}
pca <- PCA(mtz)
summary(pca, loadings = T, cutoff = 0.3)
```

Nos fijaremos en los Eigenvalor mayores a uno, en este caso se trata de los componentes 1 y 2. Podemos observar que entre ambos explican un 99.87% de la varianza cumulativa de nuestro conjunto de datos. Entre ambos, el componente 1 explica un mayor porcentaje de la varianza 61.91% comparado con el segundo componente 37.95%. De forma más gráfica, esta relación puede verse en:

```{r}
fviz_eig(pca, addlabels = T, ylim = c(0, 70))
```

Me interesa realizar un análisis de la composiciones de los dos componentes principales de nuestros datos:

```{r}
fviz_pca_biplot(pca, repel = F, col.var = "black", col.ind = "gray")
```

Nuestros tres grupos de variables se aprecian claramente en el biplot, pero la contribución de v2csstruc_1 y v2csstruc_2 parece ser mayor a la de v2csstruc_3, pero todas son relevantes. Contemplaremos de mejor forma la composición de las dos dimensiones relevantes para nuestro estudio a continuación:

**Dimensión 1**

```{r}
fviz_contrib(pca, choice = "var", axes = 1)
```

Este componente es diverso y se alimenta en gran parte de la fuerte correlación entre v2csstruc_1 y v2csstruc_2. Es decir, la idea de que en un estructura corporativista no existen grandes organizaciones de la sociedad civil que sean dominantes. 

**Dimensión 2**

```{r}
fviz_contrib(pca, choice = "var", axes = 2)
```

El componente principal en la dimensión 2 es v2csstruc_3. Es decir, el pluralismo de las organizaciones de la sociedad civil. En este tipo de estructuras, la sociedad está compuesta de pequeñas organizaciones que compiten por la relevancia y la fijación de agenda. La vencedera se debe en gran parte a la contingencia y sólo disfruta ese status temporalmente.

En base a estos datos interpreto la primera dimensión como la dimensión corporativista y la segunda como la pluralista. Para construir un índice sobre estructura de las organizaciones de la sociedad civil ocuparé los pesos relativos de cada valor:

```{r}
get_eig(pca)
```

Para crear el índice ocuparemos la dimensión 1 y 2, que juntas representan 99.87% de la varianza total. El porcentaje de la varianza explicada por la dimensión 1 es 61.91% y de la dimensión 2 37.95%. En base a ello realizamos una suma ponderada por su peso relativo:

```{r}
data_pca <- pca$ind$coord %>%
  as_tibble() %>%
  mutate(pca = (Dim.1 * 61.91 + Dim.2 * 37.95))
```

La escala de nuestro índice no es amigable, por tanto, la estandarizaremos para que vaya de 1 a 100 y redondearemos a la centésima.

```{r}
data_pca <- data_pca %>%
  mutate(pca = rescale01(pca) * 100) %>% 
  round(., 2)
```

Ahora procedemos a unir columnas:

```{r}
vdem <- bind_cols(vdem, data_pca %>% select(pca))
```

Observamos la distribución del índice:

```{r}
ggplot(data = vdem,
                        mapping = aes(x = pca)) + 
  labs(title = "Gráfico 1. Distribución Índice Corporativismo-Pluralismo",
       x= "Índice Corporativismo-Pluralismo", 
       y = "Densidad",
       caption = "Fuente: Elaboración propia en base a datos de V-Dem (2022).") +
  geom_density()
```

Por ultimo, guardaremos la base:

```{r}
write.csv(vdem, "base_democraciasV2.csv", row.names = F)
```


#### Referencias bibliográficas

+ Coppedge, Michael, John Gerring, Carl Henrik Knutsen, Staffan I. Lindberg, Jan Teorell, Nazifa Alizada, David Altman, Michael Bernhard, Agnes Cornell, M. Steven Fish, Lisa Gastaldi, Haakon Gjerløw, Adam Glynn, Sandra Grahn, Allen Hicken, Garry Hindle, Nina Ilchenko, Katrin Kinzelbach, Joshua Krusell, Kyle L. Marquardt, Kelly McMann, Valeriya Mechkova, Juraj Medzihorsky, Pamela Paxton, Daniel Pemstein, Josefine Pernes, Oskar Ryden, Johannes von Römer, Brigitte Seim, Rachel Sigman, Svend-Erik Skaaning, Jeffrey Staton, Aksel Sundström, Eitan Tzelgov, Yi-ting Wang, Tore Wig, Steven Wilson and Daniel Ziblatt. 2022. VDem [Country–Year/Country–Date] Dataset v12” Varieties of Democracy (V-Dem) Project. https://doi.org/10.23696/vdemds22.
